臺灣嘉義地方法院刑事裁定　　　　　　　　 96年度自字第5號
自　訴　人　甲○○
　　　　　　乙○○
　　　　　　丙○○
共同代理人　方文賢律師
被　　　告　丁○○
選任辯護人　楊偉聖律師
上列被告因誣告案件，經自訴人提起自訴，本院裁定如下：
    主  文
本件自訴駁回。
    理  由
一、自訴意旨略以：被告丁○○意圖他人受刑事處分，明知自訴
    人甲○○、乙○○、丙○○等3人未竊佔其於民國93年4月8
    日向本院執行處標得之嘉義縣義竹鄉○○○段1-3、1-4、1-
    12地號等3筆土地（下稱系爭土地）所有權應有部分（各該
    土地所有權應有部分分別為25000/169789、25000/169789、
    67950 /167739），竟於95年間向臺灣嘉義地方法院檢察署
    提出告訴，誣指自訴人3人意圖為自己不法之所有，執意占
    用上開土地拒不返還，涉有刑法第320條第2項竊佔罪嫌，嗣
    經檢察官偵查後，認自訴人3人並無被告所指訴之竊佔犯行
    ，而對自訴人3人為不起訴處分，有臺灣嘉義地方法院檢察
    署95年度偵字第33 2號不起訴處分書可稽。被告雖係因拍賣
    標得系爭土地所有權應有部分，惟系爭土地於拍賣時，本即
    公告拍定後不點交，嗣後亦未進行點交程序，皆為被告所明
    知，且系爭土地上之魚（工）寮等地上物，並非自訴人3人
    所有，自訴人3人並無竊佔行為甚明，詎被告除向本院提起
    93 年度朴簡字第85號、94年度簡上字第10號拆屋還地訴訟
    外，更進而詭以自己親歷被害事實，堅指自訴人3人有竊佔
    之犯罪行為而提出刑事告訴，何況被告未能舉證證明自訴人
    丙○○使用系爭土地上魚寮，是被告所為自應負刑法第169
    條第1項之誣告罪責。
二、按「法院或受命法官於自訴案件第一次審判期日前訊問及調
    查結果，如認為案件有刑事訴訟法第252條至第254條之情形
    者，得以裁定駁回其自訴」、「犯罪事實應依證據認定之，
    無證據不得認定其犯罪事實」，刑事訴訟法第326條第3項及
    第154條第2項定有明文。又告（自）訴人之告（自）訴，係
    以使被告受刑事訴追為目的，是其陳述是否與事實相符，仍
    應調查其他事實以資審認，始得為不利被告之認定；認定犯
    罪事實所憑之證據，其為訴訟上之證明，須於通常一般之人
    均不致有所懷疑，而得確信其為真實之程度者，始得據為有
    罪之認定（最高法院52年臺上字第1300號及76年臺上字第49
    86號等判例意旨參照）。再者，誣告罪之成立，以意圖他人
    受刑事處分或懲戒處分，明知無此事實卻故意捏造，而虛偽
    告訴、告發或報告為要件，如對於事實有所誤認，即缺乏意
    圖他人受刑事處分或懲戒處分而誣告之意思條件，自難令負
    誣告責任（最高法院40年臺上字第88號及22年上字第3368號
    等判例意旨參照），是倘所指為事實，當更無誣告可言。
三、本件自訴人3人自訴被告誣告罪嫌，無非係以渠等前因被告
    所告訴之竊佔案件，經臺灣嘉義地方法院檢察署檢察官偵查
    結果，認犯罪嫌疑不足而為不起訴處分，且系爭土地上之魚
    寮等地上物，亦經民事判決認定係屬案外人林麗美所有，判
    命案外人林麗美拆除並將土地返還被告與其他全體共有人為
    論據。訊據被告則堅決否認誣告犯行，併其辯護意旨辯稱：
    自訴人3人前於伊所提竊佔案件偵查中，自承系爭土地魚寮
    等地上物為彼等家人所占用，伊並未捏造事實；自訴人3人
    所涉竊佔罪嫌雖經檢察官為不起訴處分，然其理由並非認自
    訴人3人未占用伊標得之系爭土地上魚寮，而係以系爭土地
    未據點交，因未解除原占有人事實上之占有狀態，故未使拍
    定人因點交而處於事實上得管領支配系爭土地之狀態，與刑
    法竊佔罪之構成要件不符，實則，系爭土地乃就其抽象所有
    權應有部分加以拍賣，伊得標並取得權利移轉證書後，依法
    即成為系爭土地之共有人，即可按應有部分對之為使用收益
    ，性質上本無從亦無需點交，惟伊不欲就此為無益之爭執，
    僅強調自訴人3人執不起訴處分之理由，指伊明知系爭土地
    拍賣公告載明不點交，自知未取得支配管領之權利，竟對彼
    等提出竊佔告訴，當為誣告云云，顯係顛倒是非，伊並未捏
    造自訴人3人占用系爭土地之事實，自非誣告等語。
四、經查：
 (一) 被告指稱自訴人甲○○、乙○○及案外人林麗美等人於其標
    得系爭土地所有權應有部分後，仍持續占據使用系爭土地上
    魚寮等情，據自訴人甲○○、乙○○坦認並彼此指證不諱，
    就系爭土地之地上物，於被告前提竊佔告訴偵查中究何人占
    有乙節，均供承指證：「工寮是我們家人在使用」、「我們
    家人一起使用，作為經營魚塭之用」、「當時我（自訴人甲○○）在幫我太太（按指案外人林麗美）在系爭土地上之工
    寮工作」、「若我（自訴人甲○○）忙的話，我會請我弟弟
    （按指自訴人乙○○）過來幫忙」、「有時我（自訴人乙○○）會幫忙搬東西，關於魚塭要用的東西」、「我（自訴人
    乙○○）哥哥在我幫忙那段期間有使用工寮」等語明確（見
    臺灣嘉義地方法院檢察署94年度交查字第597號卷﹝下稱交
    查卷﹞第28頁、第29頁；本案審卷第57頁至第58頁）。訊據
    自訴人丙○○及案外人林麗美亦肯認上情，自訴人丙○○歷
    來供承：「系爭土地上的魚寮是我兒子在經營」、「這些工
    寮不是我蓋的，土地的所有權在被法院拍賣前是我的，但不
    是我在使用，是我兒子甲○○與媳婦及另一兒子乙○○在使
    用，這些魚寮是他們花錢蓋的，不是我蓋的」、「甲○○、
    林麗美在使用。乙○○是當完兵之後，回來一起幫忙」等語
    ；案外人林麗美歷來則供承：「（系爭魚塭上的魚寮，是誰
    出錢搭建的）是我花錢搭建的，所有權是我的」、「（現在
    魚寮是誰在使用？）是我在使用」、「（系爭土地上之地上
    物，現為何人占有中？）我們在使用」等語無誤（俱見本院
    93年度朴簡字第85號拆屋還地事件卷﹝下稱拆屋還地卷﹞第
    72頁、第108頁；交查卷第27頁、第29頁），是被告前揭所
    指，顯為事實，至堪認定，不唯並無錯誤，更非虛偽捏造。
 (二) 關於被告指稱自訴人丙○○同亦占用系爭土地部分，因自訴
    人丙○○為系爭土地之持分權利人，亦即系爭土地強制執行
    拍賣事件（本院91年度執字第11908號民事執行事件）之債
    務人，被告於斥資新臺幣973萬1,000元標得系爭土地所有權
    應有部分後，遲遲無法占有使用收益，基於其所知悉之下列
    各情：自訴人丙○○為系爭土地應有部分原權利人；系爭土
    地上魚寮等地上物之用電申請人乃自訴人丙○○，此為自訴
    人丙○○所是認（見本案審卷第27頁）；該魚寮實際上亦為
    被告丙○○家人即自訴人甲○○、乙○○及案外人林麗美等
    人占用等，被告主觀上認自訴人丙○○為該魚寮所有人而占
    用系爭土地，遂訴請被告丙○○拆屋還地（見拆屋還地卷第
    2頁、第32頁民事起訴狀、準備狀）。被告所認知之上開情
    事，揆與系爭土地前於90年間遭第一商業銀行新營分行聲請
    本院90年度執全字第1290號假扣押執行查封時，執行法院初
    步查證結果，於假扣押執行筆錄載明「查封之1-3、1-4、1-
    12號土地（按即系爭土地）合併為十餘個魚池，其上有2座
    工寮，土地界線已不明，該3筆土地，債權人代理人表示由
    債務人丙○○管理收益」等語，有假扣押執行筆錄及指封切
    結在卷可佐（見審卷第21頁至第24頁），核無出入，已難謂
    被告無所稽據而輕啟訟端。又被告所提該拆屋還地訴訟進行
    中，嗣因自訴人丙○○否認興建該魚寮，或陳稱該魚寮地上
    物係其子媳即自訴人甲○○、乙○○與案外人林麗美等人斥
    資興建云云；或陳稱係早年其媳婦即案外人林麗美過門前即
    自行出資興建云云，實際使用魚寮占用系爭土地者，為其子
    媳即自訴人甲○○、乙○○與案外人林麗美等人之抗辯（見
    拆屋還地卷第72頁、第89頁、第99頁），始進而追加被告甲○○、乙○○及案外人林麗美等人為被告。綜觀被告上開拆
    屋還地訴訟歷程，被告難忍其籌斥鉅資標購土地，卻仍由債
    務人即自訴人丙○○親人家屬現實占用，百般阻撓其使用收
    益，乃洽詢具法律專業知識之律師，認自訴人丙○○乃占用
    系爭土地糾紛主其事者，秉此主觀上之確信進而委任律師為
    代理人，陸續提起拆屋還地之民事訴訟及竊佔之刑事告訴，
    未見被告虛捏絲毫之事實陷構自訴人丙○○，在在難指被告
    恣以自訴人丙○○為對象而濫訴，率認其有誣告自訴人丙○○之犯罪故意。
 (三) 自訴意旨謂被告指稱自訴人丙○○使用系爭土地上魚寮而涉
    竊佔，應由被告舉證證明其所言為真實云云。惟刑事訴訟法
    第95第2款、第96條及第156條第4項等規定，明白揭櫫刑事
    被告受無罪推定，且得保持緘默等權利之保障。又認定犯罪
    事實應依證據，為刑事訴訟法所明定，積極證據不足證明犯
    罪事實時，被告之抗辯或反證縱屬虛偽，仍不能以此資為積
    極證據應予採信之理由，此等證據裁判原則之概念，迭經最
    高法院21年上字第474號、30年上字第482號及30年上字第18
    31號等判例闡釋綦詳。被告本件被訴誣告，參酌自訴意旨之
    論據及前揭事證之析論，已洵難為其不利之認定，況且被告
    前提告訴之指述，皆信而有徵，自訴意旨並無堅強之佐證，
    被告委實並無舉證自清之必要，否則無異倒轉刑事訴訟無罪
    推定及證據法則之核心，使被告受有罪之推定，反令其自負
    積極證明無罪之義務，其理謬誤甚明。
 (四) 被告前告訴自訴人3人及案外人林麗美等人竊佔罪嫌，固據
    臺灣嘉義地方法院檢察署檢察官95年度偵字第332號偵查而
    為不起訴處分確定在案。惟細繹該不起訴處分之理由，乃以
    被告固指自訴人3人及案外人林麗美等人現實使用魚寮而占
    用系爭土地，惟由於「被告丙○○等人（即自訴人3人與案
    外人林麗美）對前開土地之占有狀態並未中斷，而非在將前
    開土地交付與告訴人（即被告）後，再有重行將地上建物移
    置自己實力支配下之竊佔行為」之故，因認自訴人3人及案
    外人林麗美等人「所為與刑法上竊佔之構成要件尚有不符」
    ，並非積極認定自訴人3人及案外人林麗美等人無占用系爭
    土地之行為。再者，被告與自訴人3人訟爭之系爭土地經本
    院執行處拍賣者，乃自訴人丙○○所有權之應有部分，查閱
    本院91年度執字第11908號民事執行事件拍賣公告係列載「
    債務人（即自訴人丙○○）經通知未表示意見，惟據債權人
    陳稱拍賣之土地係由債務人自行養漁塭，惟無從正確查究權
    利確實歸屬，拍定後如無其他權利人主張權利，點交之，請
    應買人注意查明」等語，茲有爭議而不點交，被告乃提起民
    事訴訟請求占用系爭土地者拆屋還地，主張權利以排除侵害
    ，過程合法妥適，殊無不當。且被告於獲得拆屋還地勝訴判
    決後，因自訴人父子及案外人林麗美等人仍占用如故，主觀
    上確信彼等惡意非法占用系爭土地，遂更提竊佔之刑事告訴
    ，亦無可非議責難之處。自訴意旨妄指被告明知系爭土地拍
    賣公告載明不點交，自知未取得支配管領之權利，而對自訴
    人3人提出竊佔告訴是為誣告云云，顯無理由，在在無以枉
    認被告意圖使自訴人3人受刑事處分，出於誣告故意而虛捏
    事實陷構自訴人3人入罪。
五、綜上析述，自訴人3人徒以前揭薄弱之論據，未能再提出適
    合於證明被告誣告犯行之積極證據，並指出調查之途徑暨說
    明其關聯性，俾供調查審認以實其說，證明力洵然低落。而
    本院復查無其他積極證據足認被告有自訴意旨所指之誣告犯
    行，當非可祇憑自訴意旨之無理指述，冤抑被告有若何之誣
    告犯行，是其犯罪嫌疑明顯不足，本件自訴應予駁回。
據上論斷，應依刑事訴訟法第326條第3項、第252條第10款，裁
定如主文。
中　　華　　民　　國　　96　　年　　9 　　月　　17　　日
                  刑事第四庭  審判長法　官　 蔡憲德
                                    法  官   王慧娟
                                    法  官   吳育霖
上列正本證明與原本無異。
如不服本裁定，應於裁定送達後5日內向本院提出抗告狀（應附
繕本）。
中　　華　　民　　國　　96　　年　　9 　　月　　17　　日
                                    書記官   李珈慧
